臺灣高等法院民事判決　　　　　　　　　95年度建上字第22號
上訴人即附
帶被上訴人　　基隆市政府
法定代理人　　甲○○
訴訟代理人　　許智勝律師
被上訴人即
附帶上訴人　　力台營造有限公司
法定代理人　　乙○○
訴訟代理人　　黃啟倫律師
上列當事人間因給付工程款事件，上訴人對於中華民國94年12月
8日台灣基隆地方法院94年度訴字第375號判決提起上訴，被上訴
人並為附帶上訴，經本院於96年6月12日言詞辯論終結，判決如
下：
  主      文
原判決關於駁回力台營造有限公司後開第二項之訴部分，及該部
分假執行之聲請，並訴訟費用之裁判廢棄。
基隆市政府應再給付力台營造有限公司新台幣貳萬貳仟貳佰肆拾
伍元及自民國九十四年十月十五日起至清償日止，按年息百分之
五計算之利息。
基隆市政府上訴駁回。
第一、二審訴訟費用（含附帶上訴部分）由基隆市政府負擔。
本判決第二項於力台營造有限公司以新台幣柒仟元供擔保後，得
為假執行。
  事實及理由
甲、程序方面：
    上訴人即附帶被上訴人基隆市政府（以下簡稱上訴人）之法
    定代理人已由許財利變更為甲○○，有民國（下同）96年5
    月22日基隆市政府基府人一壹字第0960077318號函影本在卷
    可稽，茲據甲○○聲明承受訴訟（見本院卷第122、123、14
    7頁），核無不合，應予准許。
乙、實體方面：
一、被上訴人即附帶上訴人力台營造有限公司（以下簡稱被上訴
    人）起訴主張：伊於92年7月4日與上訴人簽訂工程契約，承
    攬上訴人定作之「武崙溪棒球場旁護岸新建工程」（下稱系
    爭工程），工程契約總價為新臺幣（下同）417萬7,000元，
    迄同年10月6日止，系爭工程已全部施作完竣，且經上訴人
    完成勘查。詎翌日凌晨因連日大雨，造成系爭工程之護岸發
    生嚴重位移及坍陷，嗣經上訴人至現場會勘後，即指示被上
    訴人全部拆除重作。而被上訴人曾於92年7月22日就系爭工
    程向第三人友聯產物保險股份有限公司（下稱友聯產險公司
    ）投保營造綜合保險，其中營造工程財物損失險保險金額為
    417萬7,000元，每次事故自負額為68萬元，保險期間為92年
    7月21日至93年2月21日，並以定作人即上訴人為受益人。故
    被上訴人於得悉上述意外事故後，隨即以書面通知友聯產險
    公司，並於10月8日與友聯產險公司委請之英商嘉福湯瑪遜
    保險公證人股份有限公司人員至現場進行會勘，確認系爭工
    程業已全部毀損，英商嘉福湯瑪遜保險公證人股份有限公司
    人員並指示被上訴人儘速與上訴人決定拆除及修復方式。惟
    俟被上訴人依約請求友聯產險公司賠償上述工程所受之損害
    時，友聯產險公司卻依台北市土木技師公會鑑定報告書之鑑
    定結果，認本件事故係因工程設計錯誤所致，屬營造工程財
    務損失險特別不保事項為由拒不理賠。被上訴人迫不得已，
    乃依法起訴請求友聯產險公司給付保險金與上訴人，並於訴
    訟中請求法院將該訴訟告知上訴人，惟臺灣臺北地方法院以
    本件工作物毀損確係因設計錯誤所致，而駁回被上訴人請求
    保險金之判決確定。是依民法第509條、最高法院89年台上
    字第1966號判決，以及系爭工程契約第14 條第10項約定，
    本件事故既係因工程設計錯誤所致，被上訴人於承攬本件工
    程時，委無可能得知其有設計錯誤之情事，且此因設計錯誤
    所致之損害並屬財政部核准保險單內不保範圍，故被上訴人
    就系爭工程於92年10月7日崩塌前已完成之部分，自得請求
    上訴人辦理估驗計價，並給付工程款，且本件工程於92年10
    月6日即已全部施作完竣，且經上訴人勘查無誤，依系爭工
    程契約書第4條第1項約定，則應以92年10月6日施工日報表
    所載實際完成之數量結算，即工程款429萬3,495元，爰聲明
    請求上訴人應給付被上訴人上開金額，及自起訴狀繕本送達
    之翌日起至清償日止，按年息5%計算之利息等情。原審判命
    上訴人應給付被上訴人427萬1,250元，及自94年10月15日起
    至清償日止，按年息5%計算之利息，並依被上訴人之聲請為
    准許假執行之宣告，而駁回被上訴人其餘之訴。上訴人就其
    敗訴部分聲明不服，提起上訴；被上訴人亦對其敗訴部分提
    起附帶上訴，並於本院就對造之上訴，答辯聲明為：(一)上訴
    駁回。(二)訴訟費用由上訴人負擔；其附帶上訴聲明為：(一)原
    判決不利於被上訴人之部分廢棄。(二)上訴人應再給付被上訴
    人2萬2,245元及自起訴狀送達之翌日起至清償日止，按年利
    率5%計算之利息。(三)訴訟費用由上訴人負擔。(四)第一項聲明
    願供擔保，請准予假執行。
二、上訴人在原審未於言詞辯論期日到場，亦未提出書狀作何聲
    明或陳述。提起上訴後，於本院補稱：系爭工程原核定底價
    為700萬元，被上訴人以低價（417萬7,000元）得標後，在
    工地管理及工程防災設施上之施作，有所疏失，故系爭工程
    雖已完工，但尚未完成驗收交付上訴人，是被上訴人請求上
    訴人再給付工程款，並無理由。另被上訴人於與友聯產險公
    司之給付保險金訴訟事件中，從未將台北市土木技師公會鑑
    定報告書之鑑定結果告知上訴人，並坐令該訴訟於第一審判
    決即告確定，進而提起本件訴訟向上訴人請求給付工程款，
    再依民事訴訟法第63條第1項本文規定，欲使上訴人不得主
    張該裁判為不當，惟事實上，上訴人確有該條項但書所定情
    形。此外，根據台灣省水利技師公會鑑定報告，認定系爭工
    程護岸牆坍陷之具體原因，並非設計錯誤，係現場回填土表
    面尚未整平、護岸牆高出回填土，及事發前之連日降雨。況
    且，系爭工程在塌陷後辦理第一次變更設計，係由被上訴人
    以議價方式施工，並承諾切結總價不超過原有合約（即417
    萬7,000元），若有超過部分願自行吸收，自不得於上訴人
    已給付契約總價407萬8,174元後，再請求給付429萬3,495元
    。再者，關於被上訴人附帶請求部分，業經原審計算駁回，
    且其請求之金額（429萬3,495元）亦超過總價（417萬7,000
    元），所憑為何？請求權基礎為何？均未敘明，應予駁回等
    語，並上訴聲明：(一)原判決不利於上訴人部分廢棄。(二)上廢
    棄部分，被上訴人在第一審之訴及假執行之聲請均駁回。(三)
    訴訟費用由被上訴人負擔；而對於被上訴人之附帶上訴，答
    辯聲明：(一)附帶上訴駁回。(二)訴訟費用由被上訴人負擔。
三、兩造不爭之事實：
    (一)兩造於92年7月4日簽訂系爭工程合約，總價為417萬7,000
      元。
    (二)系爭工程於92年10月7日發生崩塌之事實。
    (三)兩造對於被上訴人於原審所提原證1至原證9號證據，其形
      式證據力不爭執。
四、兩造爭執要旨：(一)上訴人是否得於本件中主張台灣台北地方
    法院（下稱台北地院）93年度保險字第59號給付保險金事件
    所為被上訴人敗訴之判決有所不當？(二)被上訴人請求上訴人
    給付工程款有無理由？其應給付之工程款若干？茲分述如下
    ：
    (一)上訴人不得主張台北地院93年度保險字第59號給付保險金
      事件該院所為被上訴人敗訴確定判決有所不當：
      查系爭工程於92年10月6日止已全部施作完成但未驗收，
      於翌日凌晨因連日大雨造成系爭工程之護岸發生嚴重移位
      及坍陷，上訴人指示重作，而被上訴人曾於92年7月22日
      就系爭工程向友聯產險公司投保營造綜合保險，其中營造
      工程財物損失險金額為417萬7,000元，每次事故自負額為
      68萬元，保險期間為92年7月21日至93年2月21日，並以定
      作人即上訴人為受益人。故被上訴人於得悉上述意外事故
      後，隨即以書面通知友聯產險公司，並於10月8日與友聯
      產險公司委請之英商嘉福湯瑪遜保險公證人股份有限公司
      人員至現場進行會勘，確認系爭工程業已全部毀損，英商
      嘉福湯瑪遜保險公證人股份有限公司人員並指示被上訴人
      儘速與上訴人決定拆除及修復方式。惟俟被上訴人依約請
      求友聯產險公司賠償上述工程所受之損害，友聯產險公司
      卻依台北市土木技師公會鑑定報告書之鑑定結果，認本件
      事故係因工程設計錯所致，屬營造工程財務損失險特別不
      保事項為由拒不理賠。被上訴人乃起訴訟求友聯產險公司
      給付保險金，其案號為93年度保險字第59號，該事件於訴
      訟審理中，被上訴人曾於93年6月10日提出民事告知訴訟
      狀（見該院卷(一)-未編頁數）該院並將民事告知訴訟狀繕
      本送達受告知人即本件上訴人，亦有送達回證附卷可稽（
      見同前卷），乃上訴人對該訴訟告知，均置之不理，未參
      加訴訟，上開案件最後係依據92年12月18日台北市土木技
      師公會之鑑定報告認係因設計錯誤所致，為保險所不賠，
      判決被上訴人敗訴，因被上訴人未上訴而告確定，有確定
      證明書附該案可稽並經本院調取該案查明屬實，上訴人在
      該案中未為訴訟參加又無法舉證有民事訴訟法第63條第1
      項但書之情事，依上開條文及同法第67條之規定，上訴人
      自不得再主張上開台北地院之判決不當。又上訴人既不得
      主張上開台北地院之判決不當，則該判決所依據之92年12
      月18日台北市土木技師公會所為之鑑定報告書，即應予以
      尊重，本件兩造所爭議者為系爭工程崩塌之原因，與前述
      台北地院給付保險金案件，所應探討之原因完全相同，本
      件自應以該鑑定報告為依據，本院審理中另請財團法人台
      灣省水利技師公會96年2月之鑑定報告，即無參採之必要
      ，併此敘明。
    (二)被上訴人得依法請求上訴人給付工程款：
      1.依民法第509條之規定，承攬關係中，於定作人受領工
        作前，因其所供給材料之瑕疵，或其指示不適當，致工
        作毀損滅失，或不能完成者，承攬人如及時將材料之瑕
        疵，或指示不適當之情事，通知定作人時，得請求已服
        勞務之報酬，定作人有過失者，並得請求損害賠償。再
        依最高法院89年台上字第1966號判決，倘該不適當之指
        示為承攬人所無法得知，而未能事先通知定作人時，承
        攬人仍得依上述民法第509條之規定，請求已服勞務之
        報酬。另依本件工程契約第14條第10項約定，本件工程
        在驗收完妥交予上訴人前發生毀損時，經查證屬保險單
        內財政部核准不保範圍者，有關已完成之工作項目本身
        受損時，已完成部分仍應按契約單價計價。查本件事故
        既係因工程設計錯誤所致，被上訴人於承攬本件工程時
        ，委無可能得知其有設計錯誤之情事，且此因設計錯誤
        所致之損害並為屬保險單內財政部核准不保範圍。故被
        上訴人就系爭工程於92年10月7日崩塌前已完成之部分
        ，自得請求上訴人辦理估驗計價，並給付工程款。又民
        法第509條及本件工程契約第14條第10項約定並不以工
        程完成驗收為要件，上訴人主張：系爭工程雖已完工，
        但尚未完成驗收交付，依民法承攬規定及契約約定，其
        危險應由被上訴人負擔，被上訴人不得請求工程款云云
        ，並不足取。
      2.上訴人抗辯系爭工程在塌陷後，辦理第一次變更設計，
        係由被上訴人以議價方式施工，被上訴人亦承諾總價不
        超過原有給付4,177,000元，若有超過部分，願自行吸
        收，有被上訴人書立之切結書可憑（見本院卷第22頁）
        ，被上訴人自不得於上訴人已給付契約總價4,078,174
        元後，再請求給付4,293,495元云云，惟按：解釋當事
        人所立書據之真意，以當時之事實及其他一切證據資料
        為判斷之標準，不能拘泥字面或截取書據中一二語，任
        意推解致失真意。最高法院19年上字第28號著有判例。
        細繹兩造所不爭執之上開切結書，其真意應係在本件工
        程崩塌後，依變更設計重新施作部分之工程款總價不超
        過原契約之金額，兩造依此切結書，遂於92年12月23日
        就有關變更設計重新施作部分之工程款進行議價，雙方
        達成合意工程款金額為4,078,174元，有變更設計議定
        書附卷可按（見本院卷第40頁），換言之，該切結書，
        只是作為重作系爭工程之依據而已，與已崩塌之工程如
        何計算工程款無關，上訴人僅摘取切結書之片段文字認
        已崩塌之工程及重作之工程總價合計不超過原有合約總
        價4,177,000元，揆諸前揭最高法院判例，上訴人之辯
        解，顯不可採。
      3.按系爭新建工程契約書第4條第1項第2款約定：「契約
        價金之給付：依實際施作或供應數量結算，以契約中所
        列履約標的項目及價額，依完成履約實際供應數量給付
        。若有相關項目如稅捐、利潤或管理費另以一式列計者
        ，應依結算總額與契約價金總額比例增減之。但契約已
        定明不適用比例增減條件者，不在此限」，故本件系爭
        工程之報酬金額，應按工程實做數量結算之。查系爭工
        程被上訴人於92年10月6日申報完工，並經基隆市政府
        工務局技士及課長會勘確認，有基隆市政府工程局施工
        日報表在卷足憑（見原審卷第41頁），依基隆市政府包
        商估價單（見同前卷40頁）所載單價計算工程款，共計
        為4,293,4950元（計算式詳如附表）所計算之總價雖超
        過契約之總價4,177,000元，但因前述契約第4條第1項
        第2款之約定，實際之總價並不以4,177,000元為限，上
        訴人就此部分所為之抗辯亦不可採。本件原審判命上訴
        人應給付之金額為4,271,250元，其主要之論據乃在被
        上訴人起訴狀附表一損害明細表（原審卷第10頁）將「
        機械挖土石方」數量載為1,692立方公尺，然依被上訴
        人所提出之92年10月6日基隆市政府工程局施工日報表
        所載「機械挖土石方」累計完工數量為1,092立方公尺
        （原審卷第41頁），足見被上訴人起訴狀該部分記載數
        量顯與實際數量不符，超額請求部分自應予扣除云云，
        但查本件工程92年10月6日施工日報表，施工項目「1.
        機械挖土石方」之累計完成數量應為1,692平方公尺而
        非1,092平方公尺，此可從92年10月4日及同年月5日之
        日報表（見本院卷第15、16頁上證一），原審因92年10
        月6日之日報表記載模糊而造成計算錯誤，本院自應予
        以糾正，因該數量差距為600平方公尺，因此亦影響包
        商利潤及營業稅之計算，經本院重新核算後（詳如附表
        所示），工程款之總金額為4,293,495元，與原審已判
        准之部分4,271,250元差額為22,245元，此部分被上訴
        人請求再給付應予准許。
五、綜上所述，本件被上訴人依系爭工程契約求為判命上訴人給
    付工程款4,293,495元本息應予准許，原審判決上訴人應給
    付被上訴人4,271,250元本息並准為假執行之宣告，而駁回
    被上訴人其餘之訴，其判決被上訴人勝訴部分，核無不合，
    上訴人上訴意旨指摘原判決此部分不當，聲明廢棄改判為無
    理由，應予駁回上訴。至於其判決被上訴人敗訴部分，係因
    數據模糊所致，被上訴人提起附帶上訴，指摘判決此部分不
    當，聲明廢棄改判，為有理由，爰將原判決此部分廢棄，改
    判如主文第2項所示。
六、假執行之宣告：本件被上訴人陳明願供擔保為假執行，其附
    帶上訴部分為勝訴之判決，爰酌定相當擔保金額准許之。
七、本件事證已臻明確，兩造其餘之攻防方法經審酌後，認與判
    決結果不生影響，無庸逐一論述，併此敘明。
丙、據上論結，本件上訴為無理由，附帶上訴為有理由，依民事
    訴訟法第449條第1項、第405條、第463條、第390條第2項、
    第78條，判決如主文。
中　　華　　民　　國　　96　　年　　6 　　月　　26　　日
                  民事第15庭
                      審判長法  官  林恩山
                            法  官  黃國永
                            法  官  郭松濤
正本係照原本作成。
上訴人如不服本判決，應於收受送達後20日內向本院提出上訴書
狀，其未表明上訴理由者，應於提出上訴後20日內向本院補提理
由書狀（均須按他造當事人之人數附繕本）上訴時應提出委任律
師或具有律師資格之人之委任狀；委任有律師資格者，另應附具
律師資格證書及釋明委任人與受任人有民事訴訟法第466條之1第
1項但書或第2項（詳附註）所定關係之釋明文書影本。
中　　華　　民　　國　　96　　年　　6 　　月　　26　　日
                            書記官  方素珍
附註：
民事訴訟法第466條之1（第1項、第2項）：
對於第二審判決上訴，上訴人應委任律師為訴訟代理人。但上訴
人或其他法定代理人具有律師資格者，不在此限。
上訴人之配偶、三親等內之血親、二親等內之姻親，或上訴人為
法人、中央或地方機關時，其所屬專任人員具有律師資格並經法
院認為適當者，亦得為第三審訴訟代理人。
附表：
